最　高　行　政　法　院　判　決　　　　　　　　　九十三年度判字第一一七七號
　　上　訴　人　甲○○○
　　訴訟代理人　尤英夫　律師
　　　　　　　　鄭仁哲　律師
　　　　　　　　林正忠　律師
　　被 上訴 人　經濟部智慧財產局
　　代　表　人　乙○○
右當事人間因商標註冊事件，上訴人對於中華民國九十二年五月十四日臺北高等行政
法院九十一年度訴字第一四八五號判決，提起上訴，本院判決如左：
　　主  文
上訴駁回。
上訴審訴訟費用由上訴人負擔。
　　理  由
本件上訴人起訴主張：上訴人於民國八十九年三月二十三日以「女兒紅  NU ER HONG
」商標，指定使用於商標法施行細則第四十九條所定商品及服務分類表第三十三類之
「酒（啤酒除外）」商品，向被上訴人申請註冊。經被上訴人審查，認系爭商標圖樣
上之中文「女兒紅」，為黃酒類之通俗酒類名稱，應不准註冊，以九十年十二月二十
二日商標核駁字第二六二八六八號審定書予以核駁之處分。惟系爭商標圖樣上之中文
「女兒紅」，依據辭源及文史辭源所釋，係指「紅色的小蘿蔔」，並非黃酒類之通用
名稱。而「女兒酒」依前揭辭典所釋，方屬黃酒類之通用酒類名稱。因此，「女兒紅
」顯然與酒類無關，自不可能成為黃酒類之通用名稱，即與商標法第三十七條第十款
所規定「凡文字、圖形、記號、顏色組合或其聯合式，係表示申請註冊商標所使用商
品之形狀、品質、功用、通用名稱或其他說明者」之要件無涉。又系爭「女兒紅」商
標已於日本及大陸地區獲准註冊，且臺灣、大陸、日本皆為  WTO 會員國，應不得作
不同之認定等情，爰請判決將訴願決定及原處分均撤銷；命被上訴人就本件上訴人申
請以「女兒紅NU ER HONG」作為商標申請商標註冊事件（申請案號為0000000
00號）作成准予註冊之處分。
被上訴人則以：上訴人申請註冊商標圖樣上之中文「女兒紅」，為黃酒類（包括紹興
酒、花雕酒、加飯酒等）之通俗酒類名稱。依舊時風俗，凡生下女兒，則釀酒數甕，
待女兒出嫁時，即取出宴客。此為我國一般社會大眾所理解「女兒紅」一詞之由來典
故，以之作為商標圖樣指定使用於酒類商品，顯為其所指定商品之說明文字，自有商
標法第三十七條第十款規定之適用，被上訴人依法核駁上訴人註冊之申請，並無不合
等語，作為抗辯。
原審斟酌全辯論意旨及調查證據之結果，按凡商標圖樣上之「文字、圖形、記號、顏
色組合或其聯合式，係表示申請註冊商標所使用商品之形狀、品質、功用、通用名稱
或其他說明者」不得申請註冊，為商標法第三十七條第十款所明定。所謂「商品之說
明」係指商標圖樣之文字、圖形、記號、顏色組合或其聯合式，依社會一般通念，如
為商品本身之說明或與商品本身之說明有密切關聯者，即有該款不得申請註冊之適用
。經查，上訴人既自承其申請以系爭商標圖樣主要部分之中文「女兒紅」一詞作為紹
興酒之商標，係擷取中國古老之傳說，即於女兒落地時，在地底埋下一甕酒，於女兒
成長嫁娶時從地底下取出宴客，不僅儲酒因年代久遠而香醇，亦彰顯父母之養育恩情
之典故，「女兒紅」顯係陳年紹興酒之通俗名稱。縱如上訴人所訴，一般社會大眾以
訛傳訛將「女兒酒」誤為「女兒紅」，當作黃酒類之通用酒類商品名稱，且辭源及文
史辭源中記載「女兒紅」為紅色小蘿蔔，辭海及辭源中記載「女兒酒」才是黃酒類之
通用酒類商品之通稱，然時至現代在臺灣地區一般社會大眾既已將中文「女兒紅」認
為黃酒類（包括紹興酒、花雕酒、加飯酒等）之通俗酒類名稱，則上訴人以之作為商
標圖樣，指定使用於酒類商品，除屬該等商品通用之名稱，復為商品之說明文字，應
不准註冊。又觀諸被上訴人所為審定書之內容，均未援引臺灣菸酒公司八十八年七月
廿三日八八密字第一八七七五號函：「女兒紅係酒名屬黃酒類，包括加飯酒（紹興酒
之一種）、紹興酒、花雕酒等，已為通俗酒類名稱，不宜作為酒類品牌辦理商標註冊
」，上訴人訴稱被上訴人執該函文據為本件商標註冊之准駁標準，顯係誤解。又依商
標法施行細則第三十一條第一項規定：「本法第三十七條第七款所稱著名之商標或標
章，指有客觀證據足以認定該商標或標章已廣為相關事業或消費者所普遍認知者。」
上訴人主張其在日本及中國大陸地區取得商標權之「女兒紅」酒已在日本銷售十多年
，且每年在日本酒類雜誌均刊登整版廣告作為宣傳，業於國際間取得高度知名度，足
認「女兒紅」乃係一著名商標云云，惟其終究僅是在日本銷售、廣告宣傳而已，未見
於我國國內銷售、宣傳，上訴人復未提出客觀證據足以認定其在日本及中國大陸地區
取得商標權之「女兒紅」商標已廣為相關事業或消費者所普遍認知，則依上開規定，
難謂為著名之商標，自無商標法第三十七條第七款但書規定「．．．但申請人係由商
標或標章之所有人或授權人之同意申請註冊者，不在此限」之適用。上訴人另指稱系
爭商標業已於日本及大陸地區申准註冊，並獲授權，擬在我國市場發展，且臺灣、大
陸、日本皆為  WTO 會員國一節，惟按各國國情不同、法制互異，自不得以曾獲他國
或其他地區核准註冊及臺灣、大陸、日本皆為  WTO 會員國為由，執為本件應准註冊
之論據。被上訴人所為本件商標之註冊申請應予核駁之處分，並無違誤，訴願決定予
以維持，亦無不合，因將上訴人之訴駁回，經核於法並無違背。
上訴意旨除執陳詞主張「女兒酒」一詞才是黃酒類之通用酒類商品名稱，「女兒紅」
一詞係指紅色的小蘿蔔外，並以原審在無任何確切證據下，遽認「女兒酒」係陳年紹
興酒之通俗名稱，已有判決不備理由之違法。又原判決既然認為「女兒酒」才是黃酒
類之通用名稱，卻又認為「女兒紅」是現代在臺灣地區一般社會大眾視為黃酒類之通
俗名稱，前後理由顯有矛盾。按以「女兒紅」作為各種商標註冊多達三十幾種，且不
乏知名廠商在市面上廣為販售，足證「女兒紅」在訪間已不被認為係黃酒類之通稱。
又所謂「習慣上所通用之名稱」，必須有具體事證足以證明為一般製造者或經銷商品
者所共同使用或同業間就同類之商品已有反覆使用之事實而言。經查不論臺灣、大陸
或者其他國家，在此之前，均未聞以「女兒紅」泛稱為酒類，原判決未說明其依據之
理由為何，逕論以「女兒紅」為黃酒類之通俗酒類名稱，顯然有判決不備理由之違法
。又上訴人以「女兒紅」作為所販售之紹興酒之名稱時，日本商標局當初審核時，亦
花費將近兩年時間，後來經上訴人在日本國會圖書館內查出僅有「女兒酒」乙詞作為
酒類名稱，但無「女兒紅」乙詞，日本商標局才同意准許將「女兒紅」作為紹興酒之
商標名稱。嗣後上訴人以「女兒紅」作為紹興酒之名稱進入日本市場，經過多年努力
耕耘，終受日本人喜愛，一時蔚為風潮，期間更有不少酒類雜誌介紹「女兒紅」酒，
顯見上訴人之「女兒紅」紹興酒在日本享有高知名度而為著名商標。被上訴人持臺灣
菸酒公司所謂「女兒紅」係黃酒通稱，顯係重大誤解，相同問題，上訴人在日本、中
國大陸均遭遇相同質疑，為何日本、中國大陸能夠接受上訴人之看法，唯獨被上訴人
機關不能？此舉亦導致上訴人在臺灣之投資不得不暫時中斷，不僅是上訴人之損失，
更為國家之損失云云。
按「凡文字、圖形、記號、顏色組合或其聯合式，係表示申請註冊商標所使用商品之
形狀、品質、功用、通用名稱或其他說明者」，不得申請註冊，為系爭商標申請註冊
時商標法第三十七條第十款所明定。至於申請註冊之商標是否為其所使用商品之通用
名稱，係屬事實認定問題，事實審法院有衡情斟酌之權，苟已斟酌全辯論意旨及調查
證據之結果，而未違背論理法則或經驗法則，不得遽指為違法。經查，由教育部國語
推行委員會網站（http://www.edu.tw/mandr/index.htm）電子辭典（重編國語辭典
修訂本）查詢結果，「女兒紅」係「一種陳年紹興酒。舊時風俗，凡生下女兒，則釀
酒數甕，待女兒出嫁時，取出宴客。亦稱為女兒酒。」原判決以上訴人自承其申請以
系爭商標圖樣中文「女兒紅」一詞作為紹興酒之商標，係擷取中國古老之傳說，即於
女兒落地時，在地底埋下一甕酒，於女兒成長嫁娶時從地底下取出宴客，不僅儲酒因
年代久遠而香醇，亦彰顯父母之養育恩情之典故，「女兒紅」顯係陳年紹興酒之通俗
名稱。時至現代在臺灣地區一般社會大眾既已將中文「女兒紅」認為黃酒類（包括紹
興酒、花雕酒、加飯酒等）之通俗酒類名稱，則上訴人以之作為商標圖樣，指定使用
於酒類商品，除屬該等商品通用之名稱，復為商品之說明文字，應不准註冊，為其判
斷之基礎，經核並無違背論理法則或經驗法則，尚難遽指為違法。上訴論旨，仍執陳
詞主張「女兒酒」才是黃酒類之通用酒類商品名稱，而「女兒紅」係指紅色的小蘿蔔
，並以原審取捨證據、認定事實之職權行使事項，指摘原判決有不備理由、理由矛盾
及適用法規顯有錯誤等違背法令情事，求予廢棄，難認有理由，應予駁回。
據上論結，本件上訴為無理由，爰依行政訴訟法第二百五十五條第一項、第九十八條
第三項前段，判決如主文。
中　　華　　民　　國　　九十三　　　年　　　九　　　　月　　　十六　　　日
                    最 高 行 政 法 院  第 三 庭
                                審 判 長 法  官　　　廖　政　雄
                                         法  官      林  茂  權
                                         法  官　　　林　清　祥
                                         法  官　　　鍾　耀　光
                                         法  官　　　姜　仁　脩
右  正  本  證  明  與  原  本  無  異
　　　　　　　　　　　　　　　　　　　　 法院書記官　蘇  金  全
中　　華　　民　　國　　九十三　　　年　　　九　　　　月　　　十六　　　日
